【裁判字號】    96,訴,3738
【裁判日期】    970625
【裁判案由】    建築執照
【裁判全文】
臺北高等行政法院判決
                                     96年度訴字第03738號
                              .
原      告  永珍開發有限公司
代  表  人  甲○○
被      告  宜蘭縣政府
代  表  人  乙○○（縣長）
訴訟代理人  丙○○
            丁○○
上列當事人間因建築執照事件，原告不服內政部中華民國96年9
月6日台內訴字第0960107439號（案號：0000000000）訴願決定
，提起行政訴訟。本院判決如下：
    主  文
原告之訴駁回。
訴訟費用由原告負擔。
    事  實
一、事實概要：原告以宜蘭縣五結鄉○○段741、742地號土地(
    下稱系爭土地)為建築基地，委託羅志鑑建築師於95年6月22
    日向被告申請建築執照，經被告審查後發給95年8月2日建管
    建字第642 號建造執照。嗣訴外人臺灣金聯資產管理股份有
    限公司( 下稱金聯公司) 於96年1 月3 日以台金權(二)字第95
    3630號函通知被告略以，上開建造執照係於該公司聲請法院
    完成查封系爭土地登記後所核發，有礙執行之效果，已違反
    強制執行法第51條規定，並請即撤銷該建照等語。經被告審
    查結果，因認系爭土地確於95年5 月19日經宜蘭縣羅東地政
    事務所( 下稱羅東地政事務所) 辦理查封登記，原告於95年
    6 月22日申請建造執照時，卻檢附同年5 月11日未查封之土
    地登記謄本，致該府依該資料而作成違誤之行政處分，乃依
    行政程序法第117 條第1 項、第119 條第1 項第2 款規定，
    以96年2 月27日府建管字第0960002433號函( 下稱原處分)
    撤銷上開建造執照。原告不服，提起訴願經決定駁回後，遂
    提起本件行政訴訟。
二、兩造聲明：
    (一)原告聲明：訴願決定及原處分均撤銷。
    (二)被告聲明：原告之訴駁回。
三、兩造之爭點：被告以原處分撤銷上開建造執照，是否合法？
                有無違反信賴利益保護原則？
    (一)原告主張之理由：
      1.謹查原告與訴外人即債權人金聯公司間並無任何債權債
        務繫屬關係，被告焉能以無具法律既判力之一紙與本案
        不相干之存證信函，即全盤否定已審查通過之建造執照
        ？且查有關私權當事人間之爭執更非為被告行政機關所
        得論斷或隨意置喙之權限。被告以晦暗不明、模擬兩可
        之舊行政解釋令，就與債權人毫無任何牽連之原告羅織
        成案，擴張行政機關之權限，逕為損害處置，顯已造成
        行政處分損害人民權益之違法。
      2.原告委託建築師於95年6 月22日申請建造執照，係以依
        法登記「地上權人」名義向被告申請，地上權之登載早
        於土地實施查封「前」，故原告所檢附同年5 月11日之
        土地謄本根本與建造執照之發給不生任何關係。蓋系爭
        土地縱經查封，原告公司之地上權依舊存在，並不因而
        失去法律之保障。被告所謂依該資料( 地籍謄本) 而以
        原處分撤銷系爭建築執照，顯係持論不正而為不當之處
        分至為明確。又依民法第832 條規定，原告依法申請建
        造執照，被告依行政權審查其應具備事項是否完整，即
        應依法予以核發，此與土地是否遭受債權人之查封根本
        無關，亦不受其拘束也。且查地上權人對土地之開發改
        良益將產生「附加」之法律效果，從而增加土地所有權
        之價值。對債權人言之，亦得相對之擔保物權保障，其
        法理至明。
    (二)被告主張之理由：
      1.按建築法第30條及行政程序法第117 條第2 款、第119
        條第1 款、第2 款規定可知，起造人申請建造執照時應
        備具之土地權利證明文件，係主管機關審核發給建照執
        照程序上關於土地使用狀況之重要依據，易言之，如起
        造人提供不正確之土地權利證明文件，致使建造執照之
        主管機關依該資料而發給建造執照，則起造人信賴不值
        得保護。
      2.查原告以系爭土地為建築基地，委託建築師於95年6 月
        22日申請建築執照，經被告據以審查後發給建造執照。
        嗣被告發現，本案建築基地於95年5 月19日經羅東地政
        事務所辦理查封登記，原告委託羅志鑑建築師於95年6
        月22日申請建築執照時，卻檢附95年5 月11日未查封之
        土地登記謄本，致被告依該資料作成違誤之行政處分，
        乃依行政程序法第117 條第1 項、第119 條第1 項第2
        款規定，以原處分撤銷上開建造執照，依法並無違誤。
      3.次查，系爭土地為訴外人勝昌製材股份有限公司（下稱
        勝昌公司）所有，於94年3月1日設定抵押權予金聯公司
        。95年5月16日勝昌公司將其中742地號土地設定地上權
        予原告，並辦妥地上權登記。95年5 月19日羅東地政事
        務所依法院囑託辦理系爭土地查封登記。95年6 月22日
        原告持該地政事務所95年5 月11日核發之土地登記謄本
        及所有權人土地使用權同意書等向被告申請建造執照，
        上開土地登記謄本係原告向被告申請建造執照之重要依
        據，自應查證並擔保其正確性，否則對於被告據此作成
        之違法行政處分即無信賴保護可言，惟依原告申請時所
        持之土地登記謄本，土地他項權利部權利種類僅記載「
        抵押權」，權利人為台灣金聯公司。原告所檢附者為未
        經設定地上權，且未辦理查封登記之土地登記謄本，則
        原告於建造執照之申請，顯係對於重要事項有提供不正
        確資料之情事，依前揭說明，原告之信賴不值得保護，
        揆諸首揭規定，被告自得本於職權，將系爭發給建造執
        照之違法行政處分予以撤銷。
    理  由
一、本件原告以系爭土地為建築基地，委託羅志鑑建築師於95年
    6 月22日申請建築執照，經被告審查後發給95年8 月2 日建
    管建字第642 號建造執照。嗣訴外人金聯公司於96年1 月3
    日具函通知被告，以上開建造執照係於其聲請法院完成查封
    系爭土地登記後所核發，因違反強制執行法第15條規定，應
    即撤銷該執照等語，經被告審查後，因認系爭土地確已於95
    年5 月19日經羅東地政事務所辦理查封登記，惟原告於95年
    6 月22日申請建造執照時，卻檢附同年5 月11日列印未查封
    之土地登記謄本，致被告依該資料作成核發上開建築執照之
    處分，乃依行政程序法第117 條第1 項、第119 條第1 項第
    2 款規定，以原處分撤銷上開建造執照之事實，為兩造所不
    爭，並有前開建築執照、95年12月27日列印之系爭土地登記
    謄本、原告申請建築執照所檢附95年5 月11日列印之系爭土
    地登記謄本及前開各函附原處分卷第1 、2 、7-13、15、16
    頁可稽，堪信為真實。
二、原告起訴主張：其係以地上權人之名義申請建造執照，與系
    爭土地是否遭受債權人金聯公司之查封無關，且原告與金聯
    公司並無任何債權債務關係，被告僅以該公司一紙無法律既
    判力之書函即全盤否定已審查通過之建築執照，而以原處分
    撤銷該建築執照，實屬違法不當等語。故本件之爭執，在於
    被告以原處分撤銷上開建造執照，是否合法？有無違反信賴
    利益保護原則？
三、經查：
    (一)按建築法第30條規定：「起造人申請建造執照或雜項執照
      時，應備具申請書、土地權利證明文件、工程圖樣及說明
      書。」及行政程序法第117條第2款規定：「違法行政處分
      於法定救濟期間經過後，原處分機關得依權職為全部或一
      部之撤銷；其上級機關，亦得為之。但有下列各款情形之
      一者，不得撤銷：…二、受益人無第119 條所列信賴不值
      得保護之情形，而信賴授予利益之行政處分，其信賴利益
      顯然大於撤銷所欲維護之公益者。」第119 條規定：「受
      益人有下列各款情形之一者，其信賴不值得保護：一、以
      詐欺、脅迫或賄賂方法，使行政機關作成行政處分者。二
      、對重要事項提供不正確資料或為不完全陳述，致使行政
      機關依該資料或陳述而作行政處分者。…」可知，起造人
      申請建造執照時應備具之土地權利證明文件，係主管機關
      審核發給建造執照程序上關於土地使用狀況之重要事項之
      依據，因此，如起造人提供不正確之土地權利證明文件，
      致使建造執照之主管機關依該資料而發給建造執照，則起
      造人之信賴不值得保護。
    (二)查系爭土地為訴外人勝昌公司所有，於94年3月1日設定抵
      押權登記予金聯公司，勝昌公司亦於95年5 月16日將系爭
      土地中之742 地號土地設定地上權登記予原告。嗣訴外人
      金聯公司向宜蘭地院聲請強制執行，業經該法院囑託羅東
      地政事務所於95年5 月19日辦理系爭土地之查封登記在案
      。而依前揭建築法第30條規定，原告申請核發建築執照時
      ，依該規定應備具之建築基地所有權資料及土地所有權人
      出具之土地使用權同意書等土地權利之證明文件，係原告
      向被告申請建造執照之重要依據，自應查證並擔保其正確
      性，惟原告於95年6 月22日申請時，雖提出系爭土地所有
      權人勝昌公司出具之土地使用權同意書，然其提出之系爭
      土地所有權證明資料，卻持羅東地政事務所於95年5 月11
      日核發之系爭土地登記謄本，致被告無從發現系爭土地已
      於95年6 月19日經法院囑託地政機關辦理查封登記，而據
      以審查發給原告上開建築執照等情，為原告所不爭，並有
      前開原告申請建築執照所檢附羅東地政事務所95年5 月11
      日列印核發之系爭土地登記謄本及95年12月27日列印之系
      爭土地登記謄本可稽( 見原處分卷第8-13頁) ，堪信為真
      正。故被告以系爭土地已遭法院囑託地政機關為查封登記
      ，原告亦未提出經金聯公司同意其在系爭土地上建築之同
      意書，且就關於系爭土地權利證明之重要事項，竟提供不
      正確之土地登記謄本，致被告依該錯誤之資料作成發給前
      開建築執照之處分，於法即有違誤，原告之信賴亦無值得
      保護之情事，乃依行政程序法第117 條規定，依職權以原
      處分撤銷前開建築執照，揆諸前揭說明，於法並無不合。
    (三)又查，原告係持羅東地政事務所於95年5 月11日列印核發
      未記載上開地上權登記、查封登記之系爭土地登記謄本，
      併同所有權人勝昌公司出具之土地使用權同意書等向被告
      申請建築執照，已如前述，況依前開羅東地政事務所於95
      年12月27日列印之系爭土地登記謄本所載，勝昌公司僅將
      系爭土地中之742 號土地於95年5 月16日設定地上權登記
      予原告，另一筆741 號土地並未設定地上權登記予原告，
      原告自不可能以系爭土地地上權人之名義申請建築執照，
      原告辯稱其係以地上權人之名義申請建造執照，與系爭土
      地是否遭債權人之查封無關，亦不受其拘束云云，洵無足
      採。
四、綜上所述，原告之主張，均無足取。原處分於法並無違誤，
    訴願決定予以維持，原告仍執前詞，訴請撤銷，為無理由，
    應予駁回。
據上論結，本件原告之訴為無理由，爰依行政訴訟法第98條第1
項前段，判決如主文。
中    華    民    國    97    年     6    月   25     日
                    臺北高等行政法院第二庭
                              審判長法  官  徐瑞晃
                                    法  官  陳金圍
                                    法  官  蕭惠芳
上為正本係照原本作成。
如不服本判決，應於送達後20日內，向本院提出上訴狀並表明上
訴理由，如於本判決宣示後送達前提起上訴者，應於判決送達後
20日內補提上訴理由書（須按他造人數附繕本）。
中    華    民    國    97    年     6    月   25     日
                                    書記官   李淑貞


司法院資訊處製作；財團法人民間司法改革基金會備份。
